最高法院民事判決　　　　　　　　　　111年度台上字第189號
上　訴　人　朱文世

　　　　　　吳政毅
　　　　　　蔡裕豐
　　　　　　吳明興
　　　　　　李曉婷
　　　　　　陳明宏
　　　　　　魏秋蘭
共　　　同
訴訟代理人　陳信村律師
　　　　　　邱榮英律師
　　　　　　吳聰億律師
　　　　　　邱皇錡律師
　　　　　　施裕琛律師
　　　　　　陳威延律師
　　　　　　蔡金保律師
　　　　　　洪千雅律師
　　　　　　康志遠律師
　　　　　　嚴天琮律師
　　　　　　王捷歆律師
　　　　　　柳柏帆律師
被 上訴 人　力興資產管理股份有限公司（下稱力興公司）

　　　　　　台灣金聯資產管理股份有限公司（下稱金聯公司）

共　　　同
法定代理人　施俊吉
被 上訴 人　臺灣銀行股份有限公司（下稱臺灣銀行）

法定代理人　邱月琴
被 上訴 人　中國信託商業銀行股份有限公司（下稱中信公司）

法定代理人　利明献
被 上訴 人　中泰資產管理有限公司

法定代理人　高泰山
被 上訴 人　黃鴻隆會計師即萬有紙廠股份有限公司之破產管理
　　　　　　人　　

　　　　　　陳丁章律師即萬有紙廠股份有限公司之破產管理人

　　　　　　台灣金聯資產管理股份有限公司即萬有紙廠股份有
　　　　　　限公司之破產管理人

上　一　人
法定代理人　施俊吉
上列當事人間分配表異議之訴等事件，上訴人對於中華民國 109
年9月24日臺灣高等法院臺南分院第二審判決（107年度重上字第
22號），提起上訴，本院判決如下：
    主  文
上訴駁回。
第三審訴訟費用由上訴人負擔。
    理  由
本件上訴人主張：伊對破產人萬有紙廠股份有限公司（下稱萬
  有公司）之薪資、不休假代金、資遣費等勞動債權，業與被上
  訴人黃鴻隆會計師即萬有公司破產管理人等，於民國105 年12
  月28日依鄉鎮市調解條例成立調解，朱文世、吳政毅、蔡裕豐
  、吳明興、李曉婷、陳明宏、魏秋蘭之97年1至4月薪資差額、
  91年至93年不休假代金、資遣費，總金額依序為新臺幣（下同
  ）37萬3027元、9萬2071元、76萬4395元、4萬4322元、5萬909
  9元、1萬7901元、30萬4041元（下稱系爭勞動債權），並經法
  院核定在案而有執行名義，即得就臺灣雲林地方法院（下稱雲
  林地院）民事執行處（下稱執行法院）98年度司執字第 21596
  號清償債務執行事件（下稱系爭執行事件）參與分配。執行法
  院於106年6月9日製作，定期於同年8月17日分配之二分配表（
  第21596號之2、之3 分配表（下稱分配表之2、之3，合稱系爭
  分配表），其中分配表之3 表2至表7、分配表之2表1至表10，
  未將伊之系爭勞動債權確認為與第1 順位抵押權併列之優先債
  權，按債權比例、分配次序進行分配，顯有不當等情。爰依強
  制執行法第41條第1 項前段規定，聲明求為：㈠確認伊之系爭
  勞動債權為與第1 順位抵押權併列之優先債權。㈡系爭分配表
  如原判決附件（下稱附件）㈢至所示分配予臺灣銀行、中信
  公司、力興公司、金聯公司之分配金額，或發還破產財團之金
  額，應予更正或剔除後，更正為如附件㈢至所示之判決（原
  審共同上訴人胡朝為、蔡煙樹、黃佳瑞、江盟豐經原審駁回其
  等上訴後，並未聲明不服；上訴人王金爐等之第三審上訴為不
  合法，另由本院以裁定駁回，均不予贅述）。
被上訴人則以：上訴人之勞動債權發生在104 年2月4日修正勞
  動基準法（下稱修正後勞基法）第28條第1 項生效以前，並無
  修正後勞基法第28條之適用，該條項並無溯及既往效力，系爭
  勞動債權亦不得類推適用修正後之該規定。上訴人主張勞動債
  權應與第一順位抵押權併列優先分配，並無理由等語，資為抗
  辯。
原審審理結果，以：
㈠萬有公司於97年11月5日經雲林地院97年度破字第4號裁定宣告
  破產（破產程序尚未終結）在案；雲林縣北港鎮調解委員會10
  5年民調字第181號調解書，上載上訴人等與萬有公司間之勞動
  債權於105 年12月28日成立調解，萬有公司同意給付上訴人（
  包括其他原審共同上訴人王金爐等人）合計2億732萬4762元（
  其中朱文世、吳政毅、蔡裕豐、吳明興、李曉婷、陳明宏、魏
  秋蘭之97年1至4月薪資差額、91年至93年不休假代金、資遣費
  ，總金額依序為37萬3027元、9萬2071元、76萬4395元、4萬43
  22元、5萬9099元、1萬7901元、30萬4041元），為兩造所不爭
  。執行法院並未將上訴人之勞動債權列入系爭分配表為分配，
  上訴人就系爭分配表並無分配額，上訴人並非系爭分配表所列
  之債權人，系爭分配表之分配內容與上訴人無涉。
㈡上訴人主張之勞動債權，性質上並非抵押權、質權或留置權之
  擔保物權。修正後勞基法第28條第1 項規定，雖將雇主有歇業
  、清算或宣告破產之情事時，勞工本於勞動契約所積欠之工資
  未滿六個月部分、雇主未依本法給付之退休金、雇主未依本法
  或勞工退休金條例給付之資遣費等之受償順序，與第一順位抵
  押權、質權或留置權所擔保之債權相同，按其債權比例受清償
  ，惟該條項並無溯及既往效力。兩造不爭執上訴人聲明參與分
  配之系爭勞動債權，為97年4 月以前之薪資及衍生之不休假代
  金、資遣費等，均在修正後勞基法第28條第1 項生效之前，自
  無修正後勞基法之該條項規定適用；上訴人之系爭勞動債權，
  既非該條項修正後所發生之債權，並無與抵押權等別除權所擔
  保之債權，有相同之優先受償權。
㈢上訴人聲明參與分配之系爭勞動債權中，不包含97年11月5 日
  起至第一次債權人會議97年12月5 日止之債權部分，為破產宣
  告前成立之勞動債權，屬於破產債權，而非財團債務，非依破
  產程序，不得行使，並無適用或類推適用修正後勞基法第28條
  第1 項規定之情形，即無受償順序與第一順位抵押權、質權或
  留置權所擔保之債權相同，按其債權比例受清償可言，上訴人
  以該勞動債權聲明參與分配，於法未合。
㈣上訴人聲明參與分配之系爭勞動債權中，關於97年11月5 日破
  產宣告後至97年12月5 日第一次債權人會議前之工資債權部分
  ，雖係破產法第97條規定得隨時由破產財團清償之財團債務，
  僅得優先於破產債權而受清償，非屬強制執行法第34條第2 項
  所定優先受償權之債權。並無優先於抵押權等擔保物權之別除
  權或順位等同於別除權而受清償之效力，上訴人於聲明參與分
  配後，亦僅得就別除權人分配後之餘額為分配。又上訴人於10
  8年8月7日具狀陳報執行法院稱：其等自萬有公司97年11月5日
  破產宣告後，迄至97年12月5 日第一次債權人會議前之工資債
  權為0 元，可知其等亦無從就系爭執行事件拍賣所得價金，聲
  明參與分配。上訴人提起本件分配表異議之訴，求為如其聲明
  所示之判決，為無理由，為其心證之所由得，並說明第一審所
  為上訴人敗訴之判決，理由雖有不同，惟結果並無二致，仍應
  予以維持，及上訴人其餘主張、聲明證據為不足取暨無須再予
  審酌之理由。因而維持第一審所為上訴人敗訴之判決，駁回其
  上訴。
本院之判斷：
㈠按新法如涉及限制或剝奪人民權利，或增加法律上之義務，原
  則上不得適用於該法規生效前業已終結之事實或法律關係，是
  謂禁止法律溯及既往原則。倘新法規範之法律關係跨越新、舊
  法施行時期，當特定法條之所有構成要件事實於新法生效施行
  後始完全實現時，無待法律另為明文規定，應適用法條構成要
  件與生活事實合致時有效之新法，根據新法定其法律效果。是
  除非立法者另設「法律有溯及適用之特別規定」，使新法自公
  布生效日起向公布生效前擴張其效力；或設「限制新法於生效
  後適用範圍之特別規定」，使新法自公布生效日起向公布生效
  後限制其效力，否則適用法律之司法機關，有遵守立法者所定
  法律之時間效力範圍之義務，尚不得逕行將法律溯及適用或以
  分段適用或自訂過渡條款等方式，限制現行有效法律之適用範
  圍（司法院大法官釋字第620號及第782號解釋參照）。此乃基
  於信賴保護與法律安定性之考量，故原則上立法者不得制訂真
  正溯及既往之法律，至不真正溯及既往之法令，原則上應予容
  許，僅於例外時禁止。
㈡查修正後勞基法第28條第1 項明定雇主有歇業、清算或宣告破
  產之情事時，積欠之勞工薪資、退休金、資遣費等勞動債權，
  受償順序與抵押權等擔保物權所擔保之債權相同，按其債權比
  例受清償；未獲清償部分，有最優先受清償之權。同時修正而
  新增之勞基法施行細則第50條之4則明定：本法第28條第2項修
  正生效前，雇主有清算或宣告破產之情事，於修正生效後，尚
  未清算完結或破產終結者，勞工對於該雇主所積欠之退休金及
  資遣費，得於同條第2項第2款規定之數額內，依同條第5 項規
  定申請墊償。立法理由並載明係為保障該法第28條第2 項修正
  生效前，雇主有清算或宣告破產情事，於本法修正後尚未清算
  完結或破產終結之勞工退休金及資遣費債權而新增。可知立法
  者就修正後勞基法第28條第1 項，已考量法律安定性及對於雇
  主之有擔保物權債權人之信賴保護，不應因修正生效而受影響
  ，並兼顧修正前對於雇主已取得薪資、退休金及資遣費等勞動
  債權之勞工，可依前項規定申請墊償之權益保障，故而並未就
  修正後勞基法第28條第1 項規定，另設溯及適用之特別規定，
  司法機關自應遵守立法者所定上開規定之時間效力範圍，不得
  逕行溯及適用。準此，修正後勞基法第28條第1 項，限於新法
  施行後，雇主有歇業、清算或受破產宣告之情事發生時，勞工
  新取得或接續取得之勞動債權，始適用新法之規定。至於修法
  前已取得之薪資、退休金及資遣費等勞動債權，因其與雇主間
  之僱傭關係及取得勞動債權之事實已終結，並無新法規範之法
  律關係跨越新、舊法施行時期之情形，不得溯及既往適用修正
  後之新法。
㈢上訴人之系爭勞動債權，為破產人萬有公司經法院於97年11月
  5 日宣告破產前所發生之勞動債權，其等於破產宣告後，迄至
  同年12月5日第一次債權人會議前之工資債權為0元；系爭分配
  表係就抵押標的物拍賣所得價金製作之分配表，為原審本於認
  事、採證之職權行使，綜合相關事證，合法確定之事實。修正
  後勞基法第28條第1 項規定，並無溯及既往適用效力。上訴人
  對於系爭執行事件聲明參與分配之勞動債權，屬於破產債權，
  非依破產程序不得為之，並無與破產人萬有公司之抵押債權人
  之債權，相同優先受償順序。執行法院未將上訴人之系爭勞動
  債權列入與抵押權人之債權相同優先受償順序，並無不合。原
  審本此見解而為上訴人不利之判決，經核於法洵無違誤。上訴
  論旨，猶就原審採證、認事之職權行使暨其他與判決基礎無涉
  之理由，指摘原判決不當，聲明廢棄，非有理由。末查，本件
  判決所涉及之法律上爭議不具重要性，爰不經言詞辯論為之，
  附此敘明。
據上論結，本件上訴為無理由。依民事訴訟法第481條、第449
  條第1項、第78條，判決如主文。
中    華    民    國   111    年     6    月    22    日
                      最高法院民事第六庭
                          審判長法官  魏  大  喨  
                                法官  李  寶  堂  
                                法官  林  玉  珮  
                                法官  高  榮  宏  
                                法官  李  文  賢  
本件正本證明與原本無異
                                      書  記  官
中    華    民    國   111    年    6     月    29    日